【裁判字號】    97,中簡上,617
【裁判日期】    970821
【裁判案由】    詐欺
【裁判全文】
臺灣臺中地方法院刑事判決           97年度中簡上字第617號
上  訴  人  臺灣臺中地方法院檢察署檢察官
被      告  甲○○
上列上訴人因被告詐欺案件，不服臺灣臺中地方法院97年度中簡
字第622 號中華民國97年3月4日第一審簡易判決（聲請簡易判決
處刑案號：96年度偵緝字第3539號）提起上訴，本院管轄之第二
審合議庭判決如下：
    主    文
原判決撤銷。
甲○○幫助意圖為自己不法之所有，以詐術使人將本人之物交付
，處有期徒刑陸月，如易科罰金，以銀元佰元即新台幣玖佰元
折算壹日，減為有期徒刑月，如易科罰金，以銀元佰元即新
台幣玖佰元折算壹日。
    犯罪事實
一、甲○○依一般社會之通見，可預見一般人支付代價取得或無
    償借用他人行動電話門號使用常與財產犯罪密切相關，且取
    得他人行動電話門號之目的在於取得贓款及掩飾犯行不易遭
    人追查，苟出售或出借行動電話門號予他人使用，將被犯罪
    集團作為向被害人詐欺取財之匯款聯絡之用，又其對於提供
    行動電話門號雖無引發他人萌生犯罪之確信，但仍不顧他人
    所可能遭害之危險，遂基於幫助犯罪集團遂行詐欺取財之財
    產上犯罪，縱有人持以犯罪亦不違反其本意之不確定故意，
    於民國94年12月9日以其所有名義向威寶電信股份有限公司
    申設取得門號0000000000號行動電話門號卡之後起，至95
    年2月20日乙○○遭詐欺取財前之某日，在臺中巿之第一廣
    場處, 提供其所有之行動電話號碼0000000000號門號卡予不
    詳詐欺集團。而該不詳詐欺集團即於95年2月20日，撥打電
    話聯絡乙○○，佯稱係臺灣高雄地方法院執行處，因乙○○
    聯邦銀行信用卡遭盜刷新臺幣 (下同)9 萬3157元，經寄發
    二次存證信函均未理會，將對乙○○提出訴訟，並要求乙○
    ○撥打另一支電話向金融調查科查詢並聲請暫緩執行，嗣又
    要求乙○○撥打另一支電話與金融管制局申請止付帳單，再
    佯稱需申請國家安全帳戶以保護名下財產云云，再由上開詐
    欺集團之另一成員佯稱為金融調查科科長劉家秀，並向乙○
    ○告知伊聯絡電話為0000000000號及上開甲○○之行動電話
    門號以便聯繫，致乙○○不疑有他，依指示至其有存款之臺
    中市○○○路○段667號之玉山銀行申請電子銀行轉帳，致於
    同日15時7分許遭詐騙轉出84萬2000元至蔡明吉 (另案由臺
    灣屏東地方法院以96年度簡字第1089號簡易判決，判處有期
    徒刑6月）所開設之屏東潮州郵局帳戶內，乙○○並旋即以
    所有門號為0000000000號之行動電話撥打上開甲○○之行動
    電話門號，向該名自稱劉家秀科長者告知新密碼。嗣對方又
    要求乙○○依指示至有存款之臺灣銀行辦理匯款至蔡明吉之
    上開帳戶，經銀行行員發現有異，乙○○始知受騙。
二、案經屏東縣警察局潮州分局報告臺灣臺中地方法院檢察署檢
    察官偵查後聲請簡易判決處刑。
    理    由
一、按現行刑事訴訟法為保障被告之反對詰問權，排除具有虛偽
    危險性之傳聞證據，以求實體真實之發見，於該法第159 條
    第1 項明定被告以外之人於審判外之言詞或書面陳述，除法
    律有規定者外，不得作為證據。又被告以外之人於審判外之
    陳述，雖不符前四條之規定（即刑事訴訟法第159條之1至同
    條之4 ），而經當事人於審判程序同意作為證據，法院審酌
    該言詞陳述或書面陳述作成時之情況，認為適當者，亦得為
    證據；當事人、代理人或辯護人於法院調查證據時，知有第
    159條第1項不得為證據之情形，而未於言詞辯論終結前聲明
    異議者，視為有前項之同意，刑事訴訟法第159條之5定有明
    文。本件檢察官、被告並未就卷內證據資料之證據能力有所
    爭執，且迄於言詞辯論終結前，均未主張有刑事訴訟法第15
    9條第1項不得為證據之情形，是應認已同意卷內證據均得作
    為證據，且經本院審酌後，認無不適當之情形，應認本案調
    查之卷內證據均有證據能力，合先敘明。
二、訊據被告甲○○固供承有出借上開門號予年籍不詳綽號「小
    劉」之成年男子之事實，惟矢口否認有何幫助詐欺之犯行，
    辯稱伊借電話予年籍不詳綽號「小卡劉」之成年男子時真的
    不知道他會拿去做詐騙用途云云，然查：
（一）被害人乙○○因遭詐騙集團成員，以被告甲○○名義所申
      請取得之前開門號0000000000號行動電話聯絡，詐稱其聯
      邦銀行信用卡遭盜刷、需申請國家安全帳戶等為由，以致
      誤信為真，陷於錯誤，而依照指示匯款84萬2000元至指定
      之蔡明吉屏東潮州郵局帳戶等情，業據被害人乙○○於警
      詢及偵訊中指述明確，被告甲○○對此亦不爭執，並有被
      害人乙○○提出之玉山銀行電子銀行轉帳執據影本、人頭
      帳戶蔡明吉屏東潮州郵局交易往來明細影本、甲○○威寶
      電信行動電話服務申請書影本各一份等在卷可稽，則以被
      告名義所申請之前開威寶電信行動電話門號遭詐騙集團成
      員作為向人詐騙之聯絡電話使用之情，應堪認定。
（二）又一般人至電訊公司申請行動電話門號並非難事，如非供
      犯罪之非法使用，衡情自無置自己電話門號不用，而另行
      取得他人名義電話門號使用之必要，顯然有藉此規避犯罪
      之責任以逃避警方之查緝，於客觀上益徵其目的係欲以該
      電話門號供作犯罪之不法使用，否則斷無隱匿自己名義而
      借用他人電話門號使用之必要。且近年來詐欺取財之犯罪
      手法層出不窮，該等犯罪多數均係利用人頭帳戶及人頭電
      話門號以躲避警方追查，並經媒體廣為披載，應為一般人
      本於一般認知能力所能理解。本件被告乃一智力成熟有工
      作經驗之人，且曾因販賣人頭帳戶存摺，被法院判刑確定
      在前，其於再提供人頭電話門號供他人使用，卻不追問用
      途對前情顯難諉為不知。復按刑法關於犯罪之故意，於直
      接故意，須行為人對於構成犯罪之事實，具備明知及有意
      使其發生之二個要件；於間接故意，須行為人對於構成犯
      罪之事實，具備預見其發生及其發生不違背行為人本意之
      要件。最高法院22年上字第4229號判例可資參照。衡之現
      今行動電話門號之申請甚為簡易方便，且無須支付任何費
      用（除手機機身及月租費之必要費用外），如非供作犯罪
      或其他不法目的之用，應無此必要。足見被告有容任詐騙
      集團利用行動電話門號詐欺取財罪之不確定故意，應無疑
      義。
三、被告行為後，刑法及刑法施行法業於94年2月2日經總統修正
    公布，並自95年7月1日施行，經查：
（一）修正後刑法第2條第1項規定，已將新舊法律適用之「從新
      從輕」原則，改採「從舊從輕」原則，而此規定僅係規範
      行為後法律變更所生新舊法律比較適用之準據法，並非實
      體刑罰法律，自不生行為後法律變更之比較適用之問題，
      應逕行適用修正後刑法第2條第1項之規定，為「從舊從輕
      」之比較。
（二）修正後刑法第33條第5 款規定「罰金：新臺幣一千元以上
      ，以百元計算之。」，與修正前刑法第33條第5 款規定「
      罰金：一元以上。」不同。比較新舊法結果，以舊法較有
      利於行為人，新法並無對被告較為有利之情形，故依刑法
      第2條第1項前段規定，本案關於刑法第339條第1項之法定
      刑罰金部分，自應適用行為時之法律即修正前刑法第33條
      第5款規定決定其罰金部分之法定刑。
（三）另按行為後刑法條文經修正，惟無有利、不利情形（如刑
      法第15條、第30條之文字修正，第55條但書、第59條實務
      見解之明文化、第26條未遂犯得減輕其刑之規定移列第25
      條等），應適用裁判時法（最高法院95年度第21次刑庭會
      議決議可資參照），故關於上述情形，應逕適用本案裁判
      時修正後之刑法，尚無比較新舊法之必要；再查被告行為
      後，業已增訂刑法施行法第1條之1，並規定：「中華民國
      九十四年一月七日刑法修正施行後，刑法分則編所定罰金
      之貨幣單位為新臺幣。九十四年一月七日刑法修正時，刑
      法分則編未修正之條文定有罰金者，自九十四年一月七日
      刑法修正施行後，就其所定數額提高為三十倍。但七十二
      年六月二十六日至九十四年一月七日新增或修正之條文，
      就其所定數額提高為三倍」，是就現行刑法中，有關於罰
      金刑處罰之規定，即有就新舊法比較之必要，惟經比較增
      訂之刑法施行法第1條之1，與被告行為時之罰金罰鍰提高
      標準條例第1 條前段、現行法規所定貨幣單位折算新臺幣
      條例第2 條結果，二者規定適用之結果並無不同，自應適
      用裁判時之法律即刑法施行法第1條之1，最高法院96年度
      臺上字第1136號判決意旨可資參照，均附此敘明。
（四）被告行為後，刑法第41條第1 項前段關於易科罰金之折算
      標準已由舊法之銀元一百元、二百元、三百元修正為新臺
      幣一千元、二千元、三千元，因屬科刑規範事項之變更，
      其折算標準為裁判時所應諭知，自有就新舊法規定比較之
      必要，經比較新舊法結果，被告行為後之新法並未較有利
      於被告，是依刑法第2條第1項前段之規定，本件應適用被
      告行為時之舊法即依修正前刑法第41條第1 項前段之規定
      ，諭知易科罰金之折算標準。
四、又查自稱「小劉」者與其他不詳姓名年籍之成年人間，共同
    意圖為自己不法之所有，基於詐欺取財之犯意聯絡，以詐術
    騙取被害人之金錢，渠等所為係共同犯刑法第339條第1項之
    詐欺取財罪。而被告可預見他人蒐集其行動電話門號，係為
    遂行財產上犯罪之目的，猶基於幫助詐欺取財之不確定故意
    ，提供自己行動電話門號作為詐騙匯款聯絡使用，核其所為
    ，則係犯刑法第30條第1項前段、第339條第1項之幫助詐欺
    取財罪。被告以幫助他人犯罪之意思，參與犯罪構成要件以
    外之行為，為幫助犯，其犯罪情節顯較正犯為輕，爰依刑法
    第30條第2項規定，按正犯之刑減輕其刑。
五、原審認被告犯行明確，據以論罪科刑，固非無見。惟按刑事
    審判之量刑，在於實現刑罰權之分配正義，故法院對有罪之
    被告科刑，應符合罪刑相當原則，使罰當其罪，以契合人民
    之法律感情，此所以刑法第57條明定科刑時應審酌一切情狀
    ，尤應注意該條所列各款情形，以為科刑輕重之標準。近來
    詐欺集團利用各種管道，詐騙民眾財產，造成社會人心惶惶
    ，被告將行動電話門號卡交付供詐欺集團使用，妨礙偵查機
    關追查犯罪，本件被害人遭詐騙金額高達84萬2000元，被告
    犯罪所生損害甚鉅，且迄未與被害人達成和解或任何賠償行
    為，又同案同為幫助詐欺之提供人頭帳戶蔡明吉，業經臺灣
    屏東地方法院判處有期徒刑六月，減為有期徒刑三月在案，
    再於本院審理時，被告亦供稱於本件出借行動電話門號予他
    人使用之前，也曾有販賣人頭帳戶之幫助詐欺犯行前科，並
    經本院判處有期徒刑五月，減為有期徒刑二月十五日，有臺
    灣高等法院被告前案紀錄表附卷可證，是衡以詐欺取財罪之
    法定刑度為五年以下有期徒刑、拘役或科或併科一千元以下
    罰金，原審判處有期徒刑四月，減為有期徒刑二月，尚屬過
    輕，而不能收警惕之效果。據此，檢察官依被害人請求，認
    原審量刑過輕，提起上訴，即有理由，自應由本院予以撤銷
    改判。爰審酌被告係智識成熟之成年人，對於詐騙集團收購
    他人門號以遂行詐騙目的之手法，應知之甚詳，竟提供其所
    申辦門號予不法份子使用，非惟幫助詐騙集團遂行詐財目的
    ，同時使其得以隱匿其真實身分，減少遭查獲之風險，愈使
    其肆無忌憚，加深犯罪之猖獗，並審酌被害人等匯款至前揭
    帳戶金額多寡、其犯罪所造成之損害、尚未供出使用該電話
    卡之詐騙集團成員及犯後否認犯行之態度等一切情狀，量處
    如主文第二項所示之刑，並諭知易科罰金之折算標準。
六、又被告甲○○所犯幫助詐欺取財之罪，其犯罪時間係在96年
    4 月24日以前，合於中華民國九十六年罪犯減刑條例之減刑
    條件，是應依該減刑條例第2條第1項第3 款之規定，減其宣
    告刑二分之一，並依該條例第9 條之規定，諭知易科罰金之
    折算標準。至被告於96年11月27日之中華民國九十六年罪犯
    減刑條例施行後，雖經地檢署通緝，未於96年12月31日以前
    自動歸案接受審判，而於96年12月7 日甫遭緝獲；然此既與
    同條例第五條之規定不符，自仍得依該條例減刑，併此敘明
    。
據上論斷，應依刑事訴訟法第455條之1第1項、第3項、第369 條
第1項、第364條、第299條第1項前段，刑法第2條第1項、第30條
第1項前段、第2項、第339條第1項、修正前第41條第1項前段，
刑法施行法第1條之1，中華民國96年罪犯減刑條例第2條第1項第
3款、第7條、第9條，修正前罰金罰緩提高標準條例第2條，現行
法規所定貨幣單位折算新臺幣條例第2條，判決如主文。
中    華    民    國    97    年    8    月    21    日
                  刑事第三庭  審判長法  官  賴恭利
                                    法  官  楊曉惠
                                    法  官  黃松竹
以上正本證明與原本無異。
不得上訴。
中    華    民    國    97    年    8    月    21   日
                                    書記官  黃毅皓
附錄本案論罪科刑法條全文
刑法第30條
幫助他人實行犯罪行為者，為幫助犯。雖他人不知幫助之情者，
亦同。
幫助犯之處罰，得按正犯之刑減輕之。
中華民國刑法第339條
意圖為自己或第三人不法之所有，以詐術使人將本人或第三人之
物交付者，處五年以下有期徒刑、拘役或科或併科一千元以下罰
金。
以前項方法得財產上不法之利益或使第三人得之者，亦同。
前二項之未遂犯罰之。


司法院資訊處製作；財團法人民間司法改革基金會備份。
